【裁判字號】    97,易,4320
【裁判日期】    980311
【裁判案由】    業務侵占
【裁判全文】
臺灣臺中地方法院刑事判決              97年度易字第4320號
公  訴  人  臺灣臺中地方法院檢察署檢察官
被      告  戊○○
選任辯護人  洪永叡律師
上列被告因業務侵占案件，經檢察官提起公訴（97年度偵字第94
65號），本院判決如下：
    主    文
戊○○無罪。
    理    由
一、公訴意旨略以：被告戊○○以中古汽車買賣為業，兼營代客
    驗車、請領牌照等附隨業務，乃執行業務之人。民國95年2
    月間，被告購得原馬尼拉經濟文化辦事處所有，因泡水不堪
    使用，且已註銷牌照之賓士牌E320型自小客車1輛，原欲轉
    賣給同業林耀三（已由檢察官另為不起訴處分確定），惟林
    耀三無意買受，而媒介友人即告訴人乙○○購買，告訴人則
    委由林耀三代理與戊○○簽約，雙方於同年2月17日議定價
    金為新臺幣（下同）23萬元，由告訴人先支付訂金10萬元給
    被告後，將該車拖回位在台中縣霧峰鄉○○○路5號之汽車
    維修廠進行維修，以便日後驗車、請領新牌後，再支付尾款
    13萬元給被告（雙方均同意請領牌照時暫登記於第三人名下
    ，嗣再辦理過戶給告訴人）。95年12月26日，上述車輛維修
    完成，告訴人通知被告前去領車並代辦驗車及請領新牌等事
    宜，詎被告取走車輛於完成驗車並請領新牌後，竟意圖為自
    己不法之所有，將該部自小客車侵占入己，再轉售他人圖利
    。迨至96年12月29日下午5時許，告訴人在台中市○○區○
    ○路之賓德汽車行偶然見到前開自小客車，始查悉被告早於
    95年12月29日，已驗車並請領新牌完成（車號4735-SC號，
    暫時過戶在甲○○名下），且於96年5月11日，以15萬元之
    代價，再轉售給林旭男圖利；因認被告涉有刑法第336條第2
    項之業務侵占罪嫌。
二、按犯罪事實應依證據認定之，無證據不得認定犯罪事實；又
    不能證明被告犯罪者，應諭知無罪之判決，刑事訴訟法第15
    4條第2項、第301條第1項分別定有明文。次按告訴人之告訴
    ，係以使被告受刑事訴追為目的，是其陳述是否與事實相符
    ，仍應調查其他證據以資審認；且認定犯罪事實所憑藉之證
    據，無論為直接證據或間接證據，其為訴訟上之證明時，均
    須達於一般之人不至有所懷疑，而得確信其為真實之程度，
    始得據為有罪之認定，倘未達此程度，而有合理性之懷疑存
    在時，即無從遽為有罪之確信；上開意旨各有最高法院52年
    台上字第1300號、76年台上字第4986號等判例意旨可參。
三、公訴意旨認定被告戊○○涉嫌前開刑法之業務侵占罪，無非
    是以告訴人乙○○於偵查中之指訴、證人林耀三與林旭男之
    證詞及卷附之「中古汽車（委買）合約書」影本（買方空白
    ，受委人為林耀三，被告為賣方）、「汽車買賣合約書」正
    本（被告為買方）、「汽車買賣合約書」影本（買方為寶馳
    汽車，賣方為甲○○，被告為代售人）各1份、車籍查詢資
    料2份等證據方法為憑。然訊據被告堅決否認有何業務侵占
    之犯行，辯稱：於95年12月26日至前述汽車維修廠取車前，
    曾先以電話與告訴人聯繫，告訴人表明不願買受該部自小客
    車，且稱除先前給付之10萬元外，另支出維修費用26萬元，
    共計36萬元，要求他以此價格買回，經他同意後，即由告訴
    人之妻代理告訴人於他前去取車時，訂立「汽車買賣合約書
    」，故後來再轉賣給他人，並非侵占告訴人之財物等語。而
    被告之選任辯護人則為其辯護要旨如下：（一）被告於95年
    2月17日起至96年5月11日止受僱於順益汽車股份有限公司（
    下稱順益汽車公司）擔任銷售三菱汽車之業務員，並非檢察
    官所指執行前述業務之人，且本件純係為友人甲○○代售上
    述賓士車輛，而未獲有任何利益。（二）告訴人取得該車後
    ，拖延近10個月仍未修復，在被告多次催促後，至95年12月
    26日始向被告表明不願購買該車，要求返還先前支付之訂金
    10萬元，及其間所支出之修護費用26萬元，共計36萬元，因
    無資料可憑，乃與被告簽訂「汽車買賣合約書」。則告訴人
    既已解除原買賣契約，該車之所有權即屬被告所有，被告以
    15萬元之代價轉賣給丙○○，自無侵占可言。（三）被告代
    甲○○出售該部自小客車先後共取得2次價金，一次10萬元
    、一次15萬元，經扣除辦理過戶前之牌照、燃料稅等，合計
    約23萬元，已悉數轉交給甲○○；且還與甲○○共同負擔該
    部原為外字牌賓士車之過戶進口稅13萬餘元，實無任何不法
    所有之意圖。
四、經查：
  （一）公訴意旨稱告訴人經由林耀三代理，於95年2月17日，
        與被告締約購買前述自小客車，雙方約定價金為23萬元
        ，告訴人已先支付訂金10萬元，並將車輛拖至台中縣霧
        峰鄉○○○路5號之汽車維修廠進行修復，至95年12月2
        6日，被告前往取車，後於96年5月11日，被告以15萬元
        之價格，將該車出售給林旭男等情節，固據證人林耀三
        、林旭男於警詢時陳明在卷（見警卷第5-8頁、第14-16
        頁，且其等上開審判外之陳述，經當事人於本院審理時
        同意作為證據，本院審核各該言詞陳述作成時之情狀，
        也認為適當，故採為證據），且有「中古汽車（委買）
        合約書」、「汽車買賣合約書」（買方為寶馳汽車，賣
        方為甲○○，被告為代售人）等影本各1份附卷可佐（
        見警卷第18、20頁），而足認屬實。
  （二）惟按刑法上之侵占罪，係以侵占自己持有他人之物為要
        件，此有最高法院71年台上字第2304號判例要旨可資參
        照。而被告雖有於95年12月26日至前述汽車維修廠取得
        該輛自小客車，後於96年5月11日出售給第3人，然參前
        揭公訴意旨、被告之辯解及選任辯護人之辯護要旨，不
        難索解本件最主要之爭點即係被告於95年12月26日取車
        時，其所有權有無變動之問題。就此，告訴人雖於本院
        審理時到庭結證稱：當天被告過去牽車，係欲委由被告
        辦理驗車及請領牌照，因其本人不在場，又毫無資料可
        憑，為防被告將車輛賣掉，故由其妻代與被告簽立「汽
        車買賣合約書」1份（正本參見警卷第17頁），簽立此
        項書面並非其無意購買該部自小客車，也非解除原買賣
        契約，純係作為將車輛交付被告之證明云云（見本院卷
        第46頁背面-49頁）；但被告方面則以前詞置辯，而各
        執一詞。然查：
        １、參卷附雙方於95年12月26簽立之「汽車買賣合約書
            」正本，明白地在該合約第1行之賣方記載為益成
            汽車，買方則為被告，且合約書之末並以黑色筆載
            有「該車購入時未修復甲方支付壹拾萬元正修理費
            用貳拾陸萬元正合計共計拾陸萬元正。」等字跡
            （見警卷第17頁）。
        ２、又上述之益成汽車，其全稱為益成汽車商行，乃告
            訴人所開設，經營中古車之買賣；且前開黑色字跡
            乃告訴人之妻所載；再者，告訴人與其妻之教育程
            度皆為大專畢業等事實，亦據告訴人於本院審理時
            結證無誤（見本院卷第49頁背面-50頁）。
        ３、另被告於高職畢業後，曾就讀於某技術學院進修部
            乙節，為其供承在卷（見本院卷第59頁），且自92
            年3月間起至95年7月間止，由順益汽車公司為其投
            保勞工保險之事實，亦有「勞工保險被保險人投保
            資料表（明細）」1紙附卷足憑（見本院卷第69頁
            ）。
        ４、案經綜合上述3項證據資料加以判斷後，可知告訴
            人、告訴人之妻及被告3人之智識程度本均不低，
            於95年12月26書立上述私文書之前，復均有豐富之
            汽車買賣經驗。則告訴人指稱於95年12月26日當天
            僅委託被告前去取車以驗車及請領牌照等語，果若
            屬實，當時絕不難以適合之書面載明斯旨令被告簽
            名以為負責即可。乃雙方竟利用益成汽車商行買賣
            車輛所使用之制式、空白之「汽車買賣合約書」為
            之，於外觀清楚地載明該份契約之目的乃在買賣前
            述車輛，此著實令人費解。尤其，該份「汽車買賣
            合約書」內竟無委託被告驗車及請領牌照之隻字片
            語，反係由告訴人之妻記載「該車購入時未修復甲
            方支付壹拾萬元正修理費用貳拾陸萬元正合計共計
            拾陸萬元正」等語，而與告訴人之指訴不合。更
            令人疑惑者乃雙方原買賣契約若仍存在，則有關告
            訴人方面內部支付修理費用26萬元乙節，何須記載
            於欲委託被告牽車以辦理驗車及請領牌照之書面內
            ？且有何必要須與先前已給付之10萬元訂金合計？
            蓋此於委託被告驗車及請領牌照之事，畢竟無關。
            遑論被告若僅負責驗車及請領牌照而已，則於委其
            辦理此等事務之書面中記載合計為36萬元等情，實
            嫌突兀，且無意義。基於上開種種不能合理說明之
            處，可見告訴人前揭指稱當天僅委託被告取車去驗
            車及請領牌照云云，是否客觀真實，容有疑慮，自
            不宜遽為不利於被告之判斷。
        ５、另一方面，不論從該份「汽車買賣合約書」之外在
            形式或就所載約款之實質內容加以觀察，均與被告
            方面之辯解尚相契合，故被告於95年12月26日前去
            取車時，告訴人顯已無繼續履行原買賣契約之意，
            並因雙方同意解除該件買賣契約，而由被告取回車
            輛，並返還原訂金10萬元及告訴人所支付之修復費
            用26萬元，遂訂立前開書面以為憑。準此以觀，因
            當日雙方已解除原買賣契約，故被告所取回之該部
            自小客車已非告訴人所有，嗣被告將之轉賣給第3
            人，即不致構成侵占罪嫌。
  （三）至公訴人尚以被告於偵查中並無言及與告訴人之買賣契
        約生變；又95年12月26日當天亦無支付告訴人方面任何
        代價即可取得車輛，與一般買賣常情不合；另告訴人原
        應履行之13萬元價金，也未見於前開「汽車買賣合約書
        」之正本中有何交代等為由，而認被告辯解於95年12月
        26日當天將該車買回等語，不足採信，此固非無據。然
        不論被告於偵查中未能明白交代上情之緣由係拙於言詞
        ，或不解侵占罪之構成要件致不知其利害關係，或有意
        隱匿，均於本院基於調查該份「汽車買賣合約書」所得
        之心證不生影響。復參上開調查證據之結果，當時告訴
        人與被告間之真意顯欲解除雙方之買賣契約，正因雙方
        意在解除契約，故被告當天未現實支付任何代價即可取
        走車輛，雙方也自然毋須再就告訴人尚未給付13萬元乙
        事加以著墨。末查被告雖係辯稱向告訴人「買回」，然
        雙方實係解除原買賣契約，而非新訂買賣契約，前已一
        再敘明，此尚不因被告稱之為「買回」，致以詞害義，
        而於本院前開判斷結果有何影響。
五、綜合前述，由於案經調查之結果，公訴人所提出之證據不能
    充分證明被告確有其所指刑法業務侵占罪之犯行，本院亦無
    查得其他積極證據而足認被告構成上述犯罪，則依前揭刑事
    訴訟法所定及最高法院所揭示之判例意旨，自應諭知被告無
    罪之判決。
據上論斷，應依刑事訴訟法第301條第1項，判決如主文。
本案經檢察官丁○○到庭執行職務。
中    華    民    國    98    年    3     月    11    日
                  刑事第六庭    審判長法  官  施慶鴻
                                      法  官  李秋娟
                                      法  官  莊深淵
以上正本證明與原本無異。
如不服本判決應於收受判決後10日內向本院提出上訴書狀，並應
敘述具體理由；其未敘述上訴理由者，應於上訴期間屆滿後20日
內向本院補提理由書（均須按他造當事人之人數附繕本）「切勿
逕送上級法院」。
告訴人或被害人對於判決如有不服具備理由請求檢察官上訴者，
其上訴期間之計算係以檢察官收受判決正本之日期為準。
                                      書記官  吳彩華
中    華    民    國    98    年    3     月    11    日


司法院資訊處製作；財團法人民間司法改革基金會備份。
